【裁判字號】    94,訴,1061
【裁判日期】    950428
【裁判案由】    分割共有物
【裁判全文】
臺灣臺南地方法院民事判決              94年度訴字第1061號
原      告  癸○○
訴訟代理人  陳文彬律師
被      告  辛○○
兼上一  人
訴訟代理人  壬○○
被      告  庚○○
兼上一  人
訴訟代理人  戊○○
被      告  己○○
            丁○○
                        樓之1.
            丙○○
                        樓
            乙○○
上三人共同
訴訟代理人  甲○○
上列當事人間請求分割共有物事件，經本院於民國95年4月13日
言詞辯論終結，判決如下：
    主  文
原告與被告丁○○、丙○○共有坐落台南縣佳里鎮○○段四０八
地號，地目：建，面積四百八十平方公尺之土地，應分割如附圖
所示：編號Ａ部分面積二百零五平方公尺分歸被告丁○○、丙○○取得，並按被告丁○○應有部分六一九七一分之二二七、被告
丙○○應有部分六一九七一分之二七三繼續保持共有；編號B部
分面積二百零六平方公尺分歸原告取得；編號C部分面積六十九
平方公尺由原告與被告丁○○、丙○○取得，並按原應有部分繼
續保持共有。
原告與被告壬○○、辛○○、乙○○、己○○、戊○○及庚○○
共有坐落台南縣佳里鎮○○段四０三地號，地目：建，面積八百
三十一平方公尺之土地，應分割如附圖所示：編號G部分面積二
百八十六平方公尺分歸原告取得；編號E部分面積一百三十六平
方公尺分歸被告戊○○、己○○、庚○○取得，並按應有部分各
三分之一繼續保持共有；編號F部分面積二百四十六平方公尺分
歸被告壬○○、辛○○取得，並按應有部分各二分之一繼續保持
共有；編號H部分面積一百零二平方公尺分歸被告乙○○取得；
編號D部分面積61平方公尺分歸原告與被告壬○○、辛○○、乙○○、己○○、戊○○及庚○○取得，並按原應有部分繼續保持
共有。
原告、被告辛○○、壬○○、乙○○應按附表一所示金額補償被
告己○○、戊○○及庚○○。
訴訟費用由兩造按附表二所示比例負擔。
    事實及理由
一、原告起訴主張：
  (一)坐落台南縣佳里鎮○○段403地號，面積831平方公尺之土地
    為，為原告與被告辛○○、壬○○、乙○○、庚○○、戊○○及己○○所共有，各人應有部分則如土地登記謄本所載。
    與該土地相鄰之同段408地號，面積480平方公尺之土地則為
    原告及被告丁○○、丙○○三人所共有，各人應有部分亦如
    土地登記謄本所載，且其中被告丁○○應有部分業於民國89
    年3月27日為本院89年院執全新字第740號假扣押查封在案。
  (二)上開兩造分別共有之子龍段403地號及408地號（下稱系爭土
    地）均為建地，並無因物之使用目的而不能分割，兩造亦未
    訂有不分割期限之約定，原告為分割共有土地，卻因被告等
    均未到場而無法達成協議，爰提起本件訴訟。又被告丁○○
    於408地號土地之應有部分雖經法院假扣押查封，但依最高
    法院69年度第14次民事庭會議決議，因不影響本件原告之請
    求，仍得請求分割共有物。至於兩造共有土地之分割方案
    ，經原告私下與被告協議後，應分割如附圖所示。
  (四)爰聲明：求為判決如主文第一項及第二項所示。
二、被告方面：
  (一)被告乙○○、丁○○及丙○○：伊等均同意分割共有土地，
    兩造共有土地並無不能分割之情事，亦無約定期限內不予分
    割。伊三人對於原告提出分割方案所能分得位置，並無意見
    ，但是被告丁○○及丙○○希望分割後能繼續保持共有，又
    408地號南側同段407地號為陳子武所有，希望分得之土地位
    置盡量接近407地號以利合併利用等語。
  (二)被告辛○○、壬○○：伊二人亦同意分割共有土地，兩造共
    有土地並無不能分割之情事，亦無約定期限內不予分割，伊
    二人均同意原告提出之分割方案，但希望保留道路寬度有四
    米，二人欲繼續保持共有等語。
  (三)被告戊○○、己○○、庚○○：伊三人均同意分割共有土地
    ，該共有土地並無不能分割之情事，亦無約定期限內不予分
    割，伊三人對於原告提出之分割方案並無意見，且三兄弟願
    意繼續保持共有等語。
三、按共有人得隨時請求分割共有物，但因物之使用目的不能分
    割或契約定有不可分割之期限者，不在此限；又共有物之分
    割，依共有人協議之方法行之，分割方法不能協議者，法院
    得因任何共有人之聲請，以原物分配於各共有人或變賣共有
    物，以價金分配於各共有人，民法第823條第1項及第824 條
    分別定有明文。查403地號為原告與被告辛○○、壬○○、
    乙○○、庚○○、戊○○及己○○所共有，與該土地相鄰之
    同段408地號，則為原告及被告丁○○、丙○○三人所共有
    。兩造就403地號或408地號二筆土地均無不為分割之約定，
    系爭土地依其使用目的，亦無不能分割之情。兩造均有分割
    系爭土地之意願，嗣經本院新營簡易庭調解，亦未能成立（
    參見94年度營調字第70號卷宗）。則原告依前揭法條規定，
    訴請裁判分割系爭土地，於法並無不合，應予准許。
四、次按共有物之分割，應由法院依民法第824條規定為適當分
    配，不受當事人主張之拘束。又分割共有物時，法院應參酌
    當事人聲明、共有物性質、經濟效用及全體共有人利益等因
    素公平為之。經查：
  (一)403地號土地呈不規則之長方形狀，四周緊鄰他人所有之土
    地，土地上有私設巷道將該地號土地區隔為南北二部分，道
    路北側有一棟磚造三合院式建物，為被告己○○、戊○○及
    庚○○共有之祖厝。道路南側為原告架設圍籬種植果樹。該
    403地號除經由該私設巷道銜接408地號私設巷道，可通行至
    現有鄉道對外通行，其餘四周持無其他道路可對外通行。而
    408地號土地略呈梯型，東側緊鄰六米寬之巷道，可對外通
    行，西側與403地號土地相鄰，南側緊鄰被告乙○○所有之
    407地號土地，北側留有私設巷道，向西可銜接403地號私設
    巷道，向東可銜接6米寬之現有鄉道，該地號土地上有磚造
    平房一棟，為被告丙○○、丁○○共有等情，業經本院會同
    兩造及台南縣佳里地政事務所到場勘測屬實，並有勘驗筆錄
    及佳里地政事務所於94年11月17日發文函送本院之土地複丈
    成果圖在卷可資參照。
  (二)由上開履勘情形可知，408地號有被告丁○○、丙○○共有
    之老舊磚造平房，並可藉由東側鄉道及北側私設巷道銜接東
    側鄉道以對外通行。403地號除有原告種植果樹、被告戊○○、己○○及庚○○共有之祖厝及既成巷道外，並無其他共
    有人利用之情。該403地號四周均相鄰他人所有之土地，唯
    一對外通行方式，係以中間私設巷道銜接408地號私設巷道
    ，再通行至東側6米寬鄉道。則403及408地號雖相鄰，但共
    有人及應有部分均不同，分割方案爰分別考量如下。
  (三)查附圖所示408地號之方割方案，係因該地號土地共有人即
    原告（應有部分1/2）、表示相鄰之403地號亦為其所共有，
    希望分得位置與403地號土地相鄰，以利合併使用。而被告
    丙○○及被告丁○○及丙○○（應有部分合計亦為1/2）則
    因該地號土地上有其共有之建物，希望分得建物坐落位置，
    並由二人繼續保持共有。乃依據兩造上開意願及土地現況所
    繪製之分割圖，顯符合兩造意願及利益，亦有利土地之經濟
    效用，並無不公平之處，堪予採用。是以，編號A部分面積
    408 平方公尺由被告丁○○、丙○○取得，並按原應有部分
    繼續保持共有；編號B部分，由原告取得；編號C部分由兩造
    按原應有部分繼續保持共有，並繼續保留為私設巷道以利通
    行。
  (四)另查附圖所示403地號之分割方案，則為土地共有人自行協
    議後，而由原告提出。依該方案被告戊○○、己○○及庚○○分得土地位置即為其共有祖厝坐落位置，日後不需遭受拆
    屋還地之危險，符合土地使用現況。原告分得位置則能與相
    鄰403地號土地分得位置合併使用，有利土地開發之經濟效
    用。被告壬○○、辛○○分得位置地形完整，且緊臨私設巷
    道，通行無虞。至被告乙○○分得位置雖無通路對外通行，
    但其對於該分得位置並無意見，並曾表示407地號為其所有
    之土地，希望分得位置緊鄰407地號，以利合併使用等語。
    是以，上開分割方案與符合兩造意願及土地現況，亦有利土
    地經濟效用，且對共有人均無不公平之處，應足採用。是以
    ，編號E部分面積136平方公尺，由被告己○○、戊○○及庚○○取得，並按應有部分各1/3繼續保持共有；編號F部分面
    積246平方公尺由被告辛○○、壬○○取得，並按應有部分
    各1/2繼續保持共有；編號G部分面積286平方公尺由原告取
    得；編號H部分面積102平方公尺由被告乙○○取得；編號D
    部分面積61平方公尺則由兩造按原應有部分繼續保持共有。
  (五)雖被告壬○○於最後言詞辯論時，陳稱：依上開分割方案，
    被告己○○、戊○○及庚○○因分得面積減少，導致伊及辛○○需以金錢補貼，伊希望不要以金錢補貼，可以考慮將保
    留之私設巷道分予被告己○○等三人，並將保留巷道位置南
    移云云。惟上開分割方案，係原告先與共有人協議，經討論
    後始提出，兩造於本院審理時均同意該方案。且該方案經地
    政人員繪製複丈成果圖檢送到院時，即已發現被告己○○等
    人分得面積減少，經訊問兩造，被告辛○○及原告均表示願
    意以金錢補貼，至於補貼金額請求送鑑定等語（參見94年12
    月15日言詞辯論筆錄）。是以，被告壬○○於鑑定後，再行
    改變意見，既不符合誠信原則，且將影響利用該既成巷道通
    行之用路人權益，及影響其餘共有人分得土地之狀況，並非
    可採。
五、末按以原物為分配時，如共有人中有不能按其應有部分受分
    配者，得以金錢補償之。各共有人對於他共有人因分割而得
    之物，按其應有部分負與出賣人同一擔保責任。民法第824
    條第3項、第825條定有明文。由上開法條意旨觀之，共有物
    以原物分割，係各共有人就存在於共有物全部之應有部分互
    相移轉，使各共有人取得各自分得部分之單獨所有權，故各
    共有人所分得土地，如因位置、大小、地形等因素，致影響
    其利用價值，而無法完全符合其應有部分價值時，分得價值
    較高之共有人，自應對分得價值較低之共有人為補償，並應
    依各該短少部分之比例，定其給付金額，方符共有物原物分
    割為共有物應有部分互相移轉之本旨。依上開說明，408 地
    號土地經分割，共有人分得面積並無增減，但分得位置不同
    ，有價值差異之虞。403地號部分，被告己○○等三人因分
    得祖厝坐落位置，導致分得土地面積較按應有部分計算可取
    得面積為減少，其餘共有人即原告、被告壬○○、被告辛○○及被告楊子午因此分得土地面積增加，則共有人因分割受
    有價值增減之可能。經本院囑託中誠不動產估價師事務所鑑
    定估算結果，408地號部分：土地各共有人應有部分之價值
    與實際取得價值相同。而403地號部分：原告應有部分價值
    為新台幣1, 083,560元，實際取得價值為1,178,320元，增
    加94,760元。被告辛○○、壬○○應有部分價值為931,120
    元，實際取得價值為1,013,520元，增加82,400元。被告乙○○應有部分價值為387,280元，實際取得價值420,240元，
    增加32,960元。至於被告己○○等三人應有部分價值為770,
     440元，實際取得價值560,320元減損210,120元。以上有兩
    造均不爭執之中誠不動產估價報告書在卷可參。依上開鑑定
    報告所示，408地號之共有人應有部分之價值與實際取得價
    值相當，自無價值減損問題。403地號土地增因各共有人實
    際取得價值與應有部分價值不相當。本院為兼顧土地現況及
    分割後各共有人所得土地之價值差異與其等按應有部分應受
    分配之價值差異，認應相互找補為當，爰判決如主文第三項
    所示。
六、綜上所述，本院審酌兩造利益、共有人意願、共有土地使用
    現況、共有土地之地形，現存道路位置及各分配土地之價值
    ，並兼顧系爭土地為建地之使用目的，本於公平原則，認以
    附圖所示分割方案較為適當，爰判決分割如主文第一項及第
    二項所示，並就403地號土地共有人間應互相補償之金額諭
    知如主文第三項所示。
七、末按敗訴之行為，按當時之訴訟程度為伸張或防衛權利所必
    要者，因該行為所生之費用，法院得酌量情形命敗訴之當事
    人負擔其一部。民事訴訟法第81條第2款定有明文。本件既
    因兩造無法達成分割協議，而提起訴訟，則被告於訴訟進行
    中所提出之分割方案，為其伸張及防衛權利所必要，依前揭
    說明，本院認本件訴訟費用應由兩造各按應有部分之比例負
    擔始符公平，併此敘明。
八、結論：本件原告之訴為有理由，依民事訴訟法第385條第1項
    前段、第78條、第81條第2款，第85條第1項但書，判決如主
    文。
中    華    民    國    95    年    4     月    28    日
                  民事第四庭    法  官  許蕙蘭
以上正本係照原本作成
如對本判決上訴，須於判決送達後20日內向本院提出上訴狀
中    華    民    國    95    年    4     月    28    日
                                書記官  黃鋕偉
  附表一
 ┌──────┬──────────────────┬─────────┐
 │補貼義務人  │       補貼對象及金額（新台幣）     │  備   註         │
 ├──────┼──────────────────┼─────────┤
 │ 癸○○     │ 己○○、戊○○、庚○○各31,587元   │小數點以下四捨五入│
 ├──────┼──────────────────┼─────────┤
 │ 辛○○     │ 己○○、戊○○、庚○○各27,467元   │      同   上     │
 │ 壬○○     │                                    │                  │
 ├──────┼──────────────────┼─────────┤
 │ 乙○○     │ 己○○、戊○○、庚○○各10,987元   │      同   上     │
 └──────┴──────────────────┴─────────┘
   附表二
  ┌──┬─────────────┬─────────────────────┐
  │地號│  子龍段408地號部分       │                 子龍段403地號部分        │
  │    │                          │                                          │
  ├──┼───┬────┬────┼────┬─────┬─────┬────┤
  │姓名│癸○○│丁○○  │丙○○  │癸○○  │戊○○    │壬○○    │ 楊子午 │
  │    │      │        │        │        │己○○    │辛○○    │        │
  │    │      │        │        │        │庚○○    │          │        │
  ├──┼───┼────┼────┼────┼─────┼─────┼────┤
  │負擔│ 1/2  │273/1000│227/1000│341/1000│各81/1000 │各147/1000│122/1000│
  │比例│      │        │        │        │          │          │        │
  │    │      │        │        │        │          │          │        │
  └──┴───┴────┴────┴────┴─────┴─────┴────┘


司法院資訊處製作；財團法人民間司法改革基金會備份。
